最高法院刑事判決　　　　　　　　　　　　　　　九十三年度台上字第二五三七號
　　上　訴　人　台灣高等法院台南分院檢察署檢察官
　　上　訴　人　甲○○
　　（即被告兼
　　反訴人）
　　　　　　　　乙○○
右上訴人等因乙○○自訴妨害名譽及甲○○反訴誣告案件，不服台灣高等法院台南分
院中華民國九十三年二月二十六日第二審判決（九十二年度上易字第一０八０號，自
訴案號：台灣台南地方法院九十二年度自字第八六號），提起上訴，本院判決如左：
    主  文
原判決關於甲○○連續散布文字，指摘足以毀損他人名譽之事部分撤銷，發回台灣高
等法院台南分院。
其他上訴駁回。
    理  由
一撤銷發回部分：
原判決關於乙○○自訴甲○○加重誹謗部分，原判決撤銷第一審論處甲○○連續散布
文字，指摘足以毀損他人名譽之事，累犯，處有期徒刑拾月之判決，改判仍論處甲○
○連續散布文字，指摘足以毀損他人名譽之事，累犯，處有期徒刑貳年；固非無見。
惟查：(一)原判決於理由欄說明：「被告甲○○向告訴人黃秀娥上級單位指訴其違法行
徑部分：據甲○○供述，我不是要讓黃秀娥受懲戒，黃秀娥也不會受懲戒，因上級都
沒處理，我是基於工會小組及郵局新形象會議主席身份，提出附表所示傳真等語，足
徵被告自始即無使黃秀娥受到懲戒故意，且被告確信其傳真內容所述事實為真實無訛
，故被告自無誣告故意甚明」；然甲○○上述辯解，何以與事實相符而足以採信？何
以其為上述之辯解即足認其自始即無使黃秀娥受到懲戒故意，且其傳真之內容真實？
原判決未說明證據取捨及論斷所憑之證據，有理由不備之違法。(二)原判決於理由欄說
明：「甲○○指述自訴人乙○○、告訴人黃秀娥、黃明鋒等所涉前揭違法情事，固有
誇大其詞，然究非被告故意杜撰，依上判例意旨，尚難對被告律以誣告罪，是被告該
部分誣告犯行，犯罪顯尚難以證明，然併案告訴人黃秀娥認該誣告部分，與被告誹謗
其名譽，係本於同一事實行為，為一行為觸犯數罪名，爰就該誣告部分，不另為無罪
諭知」；然原判決既認甲○○誣告部分與加重誹謗部分係本於同一事實行為，為一行
為觸犯數罪名，何以同一事實行為用以認定甲○○有無加重誹謗時，認甲○○係「故
意」、「蓄意」、「惡意」（原判決正本第四頁、第六頁），而用以認定甲○○有無
誣告時，則認定甲○○非憑空杜撰而無誣告之故意？原判決未說明論斷之理由，有理
由不備及矛盾之違誤。(三)原判決於理由欄又謂：「據甲○○聲請傳喚台南縣下營鄉農
會現任總幹事陳財寶、理事顏清淵於原審（第一審）證稱：自訴人乙○○於擔任下營
鄉農會總幹事期間，有分散貸款集中使用情形，但伊不曉得自訴人是否有不法超貸或
黑金惡勢力，現在下營鄉農會，對自訴人提起背信告訴，是因自訴人於八十九年三月
卅日，以農會名義向地主楊一癸購買農地，預備建加油站，已簽訂買賣契約，並付清
款項，但該筆土地直至現在都無法移轉農會，所以認自訴人背信等語，業經原審職權
調閱楊一癸侵占案全卷（臺灣臺南地方法院九十年度自字第一四九號、本院九十一年
度上易字第九五二號）及自訴人前案科紀錄（詳八六號原審卷一二七至一二八頁），
核閱結果，自訴人並無任何金融弊案涉案紀錄，且楊一癸所涉侵佔案，係下營鄉農會
因該買賣退稅款，被楊一癸侵占，對楊一癸提起侵占自訴，與本件自訴人無關，尚難
認係自訴人指使楊一癸為之；另原審向臺灣臺南地方法院檢察署查詢，自訴人所涉背
信案件，現以他字案偵查中，尚未改分偵案偵辦自訴人，有原審公務電話紀錄附卷可
按（詳八六號原審卷三三七頁），足見自訴人未涉有重大金融弊案，或有何被告所指
述黑金惡勢力。至自訴人是否積欠農會大筆貸款未還，乃民事債務不履行問題，及其
是否另涉有背信情事，亦係其是否應負刑事責任問題，與自訴人是否有黑金惡勢力，
及涉及重大金融弊案，均無相關」；惟乙○○於擔任下營鄉農會總幹事期間，分散貸
款集中使用，是否合乎正常作業方式？金額若干？是否成為呆帳？此與甲○○此部分
之散布文字是否真實至有關係，原審未予調查，有調查職責未盡之違誤，乙○○所涉
背信案件，檢察署以他字案偵查而尚未改分偵字案偵查，何以可認定乙○○未涉案？
原判決未說明論斷之理由，亦有理由不備之違法。檢察官及甲○○均上訴指摘原判決
此部分違法，非無理由，應認原判決關於此部分有撤銷發回之原因；原判決其他有裁
判上一罪關係部分，基於審判不可分原則，應一併發回。又本件第一審判決關於此部
分，諭知甲○○有期徒刑十月，嗣由甲○○提起第二審上訴，原判決撤銷第一審判決
，改判諭知甲○○有期徒刑二年，原判決理由未說明第一審判決是否適用法條不當或
原判決認定甲○○連續犯之次數較第一審所認定之次數多，實質上第一審判決有適用
法條不當，為何量刑加重？更審時應注意及之。
二上訴駁回部分：
原判決關於甲○○反訴乙○○誣告部分，以反訴人甲○○反訴意旨略稱：乙○○明知
反訴人甲○○散布指訴之內容真實，竟自訴甲○○妨害名譽，乙○○涉犯刑法誣告罪
云云；經審結果，認乙○○被訴誣告犯罪不能證明，因而維持第一審諭知乙○○無罪
之判決，駁回甲○○第二審之上訴；已詳其所憑之證據及認定之理由，原判決此部
分並無違背法令之情形。甲○○上訴意旨略稱：(一)本件檢察官並未到庭執行職務，判
決正本結論欄竟記載：「本案經檢察官楊治宇到庭執行職務」。(二)本件甲○○於第一
審即反訴乙○○誣告，原審竟仍分案「上易」，顯然未及於誣告案件，足見反訴誣告
部分，原審並未審判等語。惟查：原判決正本誤寫：「本案經檢察官楊治宇到庭執行
職務」，然原法院業於九十三年三月十七日裁定更正，有裁定正本在卷可稽，原判決
上述誤寫，於判決本旨及結果俱不生影響。又本件原法院分「上易」案審理，係屬法
院內部作業，且依卷內資料，原法院就甲○○反訴乙○○誣告部分，原法院雖未改分
「上訴」案審理，然實際上已依法審判，縱分「上易」案審理，於判決結果亦不生影
響。應認甲○○此部分之上訴為違背法律上之程式，予以駁回。
據上論結，應依刑事訴訟法第三百九十七條、第四百零一條、第三百九十五條前段，
判決如主文。
中　　　華　　　民　　　國　　九十三　　年　　　五　　　月　　 十四 　　日
                              最高法院刑事第一庭
                                  審判長法官  施　文　仁
                                        法官  林　永　茂
                                        法官  蕭　仰　歸
                                        法官  張　清　埤
                                        法官  林　開　任
      右正本證明與原本無異
                                              書  記  官
中　　　華　　　民　　　國　　九十三　　年　　　五　　　月　　 十九 　　日
                                                                        Ｂ
